ACORDAO-COMPLETO-2553503

ACÓRDÃO 8006/2022 ATA 40/2022 - PRIMEIRA CÂMARA

VISTOS, relatados e discutidos estes autos de recurso de reconsideração interposto por Luciana Marão Félix, ex-prefeita de Araioses/MA (gestão 2009-2012) , contra o Acórdão 4784/2021-TCU-Primeira Câmara;
ACORDAM os ministros do Tribunal de Contas da União, reunidos em sessão da 1ª Câmara, diante das razões expostas pelo relator, em:
9.1. tornar insubsistente o Acórdão 4784/2021-TCU-Primeira Câmara, em virtude do reconhecimento da prescrição no caso concreto;
9.2. arquivar o presente processo, com fundamento no art. 11 da Resolução TCU 344/2022;
9.3. notificar a prolação desta deliberação à recorrente, ao Fundo Nacional de Desenvolvimento da Educação (FNDE) e à Procuradoria da República no Estado do Maranhão.

Recurso de reconsideração interposto contra o acórdão 4.784/2021-1ª Câmara, por meio do qual este Tribunal julgou irregulares as contas da recorrente, com imputação de débito e multa, em razão da omissão no dever de prestar contas dos recursos do Programa Nacional de Apoio ao Transporte Escolar  Pnate no exercício de 2012.

Primeira Câmara

Município de Araioses/MA.

3. Recorrente: Luciana Marão Félix (XXX.997.823-XX).

13.1. Ministros presentes: Walton Alencar Rodrigues (Presidente), Benjamin Zymler, Vital do Rêgo (Relator) e Jorge Oliveira.
13.2. Ministro-Substituto presente: Weder de Oliveira.

VITAL DO RÊGO

Ministro-Substituto Augusto Sherman Cavalcanti.

Adoto como parte do relatório a abaixo transcrita manifestação do auditor da Secretaria de Recursos (peça 81) nestes autos:
INTRODUÇÃO  
	Trata-se de recurso de reconsideração interposto por Luciana Marão Félix (peça 66) , pelo qual contesta o Acórdão 4784/2021-TCU-Primeira Câmara (Relator Ministro-Substituto Augusto Sherman Cavalcanti) , prolatado na Sessão Telepresencial realizada em 23/03/2021 (peça 51) .
2.	A deliberação recorrida apresenta o seguinte teor:
VISTOS, relatados e discutidos estes autos de Tomada de Contas Especial instaurada pelo Fundo Nacional de Desenvolvimento da Educação - FNDE, em desfavor da Sra. Luciana Marão Félix, Prefeita Municipal de Araioses/MA na gestão 2009-2012, ante a omissão do dever de prestar contas dos recursos oriundos do Programa Nacional de Apoio ao Transporte Escolar - Pnate, no exercício de 2012, cujo prazo para apresentação da prestação de contas expirou em 30/4/2013, 
ACORDAM os Ministros do Tribunal de Contas da União, reunidos em sessão de 1ª Câmara, ante as razões expostas pelo Relator, em:
9.1. considerar revel, para todos os efeitos, a Sra. Luciana Marão Félix (CPF XXX.997.823-XX) , Prefeita Municipal de Araioses/MA na gestão 2009/2012, dando-se prosseguimento ao processo, com fundamento no art. 12, § 3º, da Lei nº 8.443/1992;
9.2. julgar irregulares, nos termos arts. 1º, inciso I, 16, inciso III, alíneas "a" e "c", da Lei 8.443/1992 c/c os arts. 19 e 23, inciso III, da mesma Lei, e com os arts. 1º, inciso I, 209, I, 210 e 214, inciso III, do Regimento Interno, as contas da Sra. Luciana Marão Félix (CPF XXX.997.823-XX) , condenando-a ao pagamento da quantia a seguir especificada, atualizada monetariamente e acrescida dos juros de mora, calculados a partir da data discriminada até a efetiva quitação do débito, fixando-lhe o prazo de 15 (quinze) dias para que comprove, perante o Tribunal, o recolhimento da referida quantia aos cofres do Fundo Nacional de Desenvolvimento da Educação - FNDE, nos termos do art. 23, inciso III, alínea "a", da citada Lei c/c o art. 214, inciso III, alínea "a", do Regimento Interno, atualizada monetariamente e acrescida dos juros de mora calculados a partir das datas de ocorrência indicadas até a data do efetivo recolhimento, na forma prevista na legislação em vigor:
	Valor (R$) 
	Data

	80.811,03
	30/3/2012

	80.811,03
	26/4/2012

	80.811,03
	15/5/2012

	80.811,03
	28/6/2012

	80.811,03
	31/7/2012

	80.811,03
	31/8/2012

	80.811,03
	28/9/2012

	80.811,03
	31/10/2012

	80.810,99
	30/11/2012

9.3. aplicar à Sra. Luciana Marão Félix (CPF XXX.997.823-XX) a multa referida no art. 57 da Lei 8.443/1992, no valor de R$ 70.000,00, fixando-lhe o prazo de quinze dias, a partir da notificação, para que comprove, perante o Tribunal, o recolhimento da dívida aos cofres do Tesouro Nacional, atualizada monetariamente desde a data deste Acórdão até a data do efetivo pagamento;
9.4. autorizar, desde logo, a cobrança judicial das dívidas, nos termos do art. 28, inciso II, da Lei 8.443/1992, caso não atendida a notificação;
9.5. enviar cópia deste Acórdão ao Procurador-Geral da República no Maranhão, nos termos do § 3º do art. 16 da Lei 8.443/1992, c/c o § 7º do art. 209 do Regimento Interno do TCU; e
9.6. encaminhar cópia desta deliberação ao Fundo Nacional de Desenvolvimento da Educação - FNDE e à responsável, para ciência.
HISTÓRICO 
3.	O presente processo cuidou originalmente tomada de contas especial instaurada pelo Fundo Nacional de Desenvolvimento da Educação - FNDE em desfavor de Luciana Marão Félix, prefeita municipal de Araioses/MA na gestão 2009/2012, em razão da omissão no dever de prestar contas dos recursos do Programa Nacional de Apoio ao Transporte Escolar - PNATE no exercício de 2012. 
4.	Os recursos repassados ao município no âmbito do programa montaram a R$ 727.299,23 (peça 3) , e o prazo para a apresentação das contas expirou em 30/04/2013, na gestão da prefeita que sucedeu a ora recorrente, Sra. Valéria Cristina Pimentel Leal.
5.	O Relatório de TCE 252/2018-DIREC/COTCE/CGAPC/DIFIN-FNDE/MEC, além das instâncias subsequentes na fase interna das contas, concluíram pela responsabilidade da Sra. Luciana Marão Félix, com o débito correspondente ao valor integral repassado ao município (peças 16-20) .
6.	No âmbito do TCU a ex-prefeita foi citada (peças 27-29) , mantendo-se silente. 
7.	Verificou-se o real montante do débito após diligência realizada (peças 41-44) em atenção a parecer do Ministério Público/TCU (peça 35) e despacho do relator (peça 36) , após a primeira instrução de mérito da Secex-TCE (peças 32-34) . A unidade técnica, então, reiterou proposta pela irregularidade das contas, com atribuição de débito e aplicação de multa (peças 46-48) , recebendo desta feita a anuência do Ministério Público/TCU (peça 49) e do relator (peça 52) , sendo proferido, nessa linha, o Acórdão 4.784/2021-TCU-1.ª Câmara (peça 51) . 
8.	Irresignada com o decisum, a Sra. Luciana Marão Félix interpôs o recurso de reconsideração (peça 66) , o qual se passa a examinar. 
EXAME DE ADMISSIBILIDADE
9.	Em exame preliminar de admissibilidade essa secretaria propôs conhecer o recurso de reconsideração de Luciana Marão Félix, suspendendo os efeitos dos itens 9.2, 9.3 e 9.4 do Acórdão 4784/2021-TCU-Primeira Câmara, com fulcro nos artigos 32, I e 33 da Lei 8.443/1992 (peça 67) , o que foi ratificado por despacho do Ministro Vital do Rêgo (peça 71) . 
EXAME DE MÉRITO
10.	Delimitação do recurso
10.1.	Constitui objeto do recurso de Luciana Marão Félix (peça 67) definir se: 
	a) houve a prescrição das pretensões ressarcitória e punitiva pelo TCU;
	b) cabe-lhe alguma responsabilidade pela omissão na prestação de contas do Pnate/2012. 
11.	Da Prescrição
11.1.   No recurso é argumentado que houve a prescrição das pretensões punitiva e ressarcitória do TCU, pois a recorrente foi notificada a apresentar as contas do Pnate/2012 em 15/08/2013, interrompendo a contagem prescricional, e somente em 10/11/2017 foi expedida nova notificação, ou seja, mais de quatro anos após a primeira notificação para o ressarcimento do eventual dano, caracterizando a prescrição intercorrente. 
11.2. Ainda, que essa situação estaria conforme o decidido pelo Supremo Tribunal Federal no Recurso Extraordinário 636.886/AL (Tema 899 da Repercussão Geral) . E que "as ações administrativas que não causem prejuízos ao erário, tal como a presente Tomada de Contas em comento, submetem-se a prazo prescricional". Alude à doutrina de Hely Lopes Meirelles. 
Análise
11.3. No exame da prescrição, a Secretaria de Recursos - Serur tem adotado os entendimentos detalhados no documento juntado como a peça 80 dos autos, que contém estudo e pronunciamento anteriores desta unidade técnica sobre o tema. Nessas manifestações estão desenvolvidas as seguintes premissas, que serão utilizadas no presente exame: 
	a)  ao julgar o RE 636.886, o STF conferiu nova interpretação ao art. 37, § 5º, da Constituição Federal, fixando a tese de que "é prescritível a pretensão de ressarcimento ao erário fundada em decisão de Tribunal de Contas";	
	b)  as pretensões punitiva e de ressarcimento devem observar o mesmo regime na atividade de controle externo, dado o objetivo comum da prescrição, de fixar prazo para o Tribunal de Contas agir, para caracterizar o ilícito, identificar seu autor e dimensionar as consequências legais da conduta, independentemente de terem natureza punitiva ou ressarcitória;
	c)  até que sobrevenha norma específica, entende-se que a prescrição das pretensões punitiva e de ressarcimento, no processo de controle externo, deve observar o regime da Lei 9.873/1999, na linha dos recentes pronunciamentos do STF a respeito. Assim, sem prejuízo de também se realizar o exame da prescrição segundo o prazo decenal previsto no Código Civil, o critério adotado na formulação da proposta de encaminhamento será em princípio o da Lei 9.873/1999, a menos que esta opção implique em prejuízo para o recorrente relativamente aos ditames do aresto recorrido.  
Análise da prescrição segundo os critérios do Acórdão 1441/2016-TCU-Plenário:
11.4. No que se refere à pretensão punitiva, o TCU tem tradicionalmente aplicado os critérios definidos no Acórdão 1441/2016-TCU-Plenário (rel. Min. Benjamin Zymler) , que, em incidente de uniformização de jurisprudência, orientou-se pela aplicação do Código Civil. Por este acórdão, em linhas gerais, a prescrição subordina-se ao prazo geral de dez anos (CC, art. 205) , contado a partir da data da ocorrência do fato e interrompido pelo ato que ordenar a citação, a audiência ou a oitiva da parte. 
11.5. Entre outras razões que justificaram a adoção desse critério destaca-se a de que o citado dispositivo constitui uma cláusula geral a ser empregada sempre que a pretensão for prescritível, mas a lei não estabelecer um prazo específico, como na hipótese. 
11.6. Desta feita, adotar-se-á a data de 30/04/2013 como marco inicial da contagem, quando expirou o prazo para a apresentação das contas do Pnate de 2012. Segundo a jurisprudência do tribunal, no caso de omissão no dever de prestar contas, o que ocorrer primeiro entre o prazo final para a prestação de contas e a data de sua entrega deve ser o marco inicial dessa contagem (v.g. Acórdão 3749/2018-TCU-Segunda Câmara; rel. Min. Ana Arraes e 2.278/2019-TCU-1.ª Câmara; rel. Min. Subs. Augusto Sherman Cavalcanti) .
11.7. Ademais, a citação da recorrente foi implicitamente autorizada em 21/11/2018 (peça 25) , e o Acórdão 4.784/2021-TCU-1.ª Câmara ora recorrido foi prolatado na Sessão Telepresencial realizada em 23/03/2021 (peça 51) .
11.8. Conclui-se, em vista das premissas ora adotadas, que não estaria prescrita a possibilidade de atribuição de débito, bem como da aplicação de multa caso fossem adotados os parâmetros definidos no Acórdão 1441/2016-TCU-Plenário. 
Análise da prescrição pelo regime da Lei 9.873/1999 
11.9. Por sua vez, adotando-se as regras fixadas na Lei 9.873/1999 ao caso em exame, observa-se que não ocorreu a prescrição. Para tanto é preciso considerar os parâmetros a seguir. 
a) Termo inicial: 
11.10. A Lei 9.873/1999, art. 1º, parte final, traz previsão expressa a respeito do início do prazo em se tratando de infração de caráter permanente ou continuado. Nesta hipótese, a prescrição começa a correr não da data de cada fato, e sim "do dia em que tiver cessado" a permanência ou a continuidade. 
11.11. No caso presente, considerando tratar-se de omissão na prestação de contas, adotar-se-á a data de 30/04/2013 como início da contagem, a exemplo da análise anterior pelos ditames do Código Civil, pelas razões expostas. 
b) Prazo: 
11.12. A Lei 9.873/1999 apresenta um prazo geral de cinco anos (art. 1º) e, um prazo especial, previsto no art. 1º, § 2º, a saber: "quando o fato objeto da ação punitiva da Administração também constituir crime, a prescrição reger-se-á pelo prazo previsto na lei penal". 
11.13.  Neste processo de contas especiais não houve a conclusão pelo possível cometimento de algum crime e, então, o prazo prescricional a ser adotado é o geral de cinco anos, a contar "da data da prática do ato ou, no caso de infração permanente ou continuada, do dia em que tiver cessado" (art. 1º) .
11.14. Além do prazo geral, sobredita lei prevê, em seu art. 1º, §1º, a hipótese de ocorrência da chamada prescrição intercorrente, ou seja, quando há o interregno de três anos sem alguma movimentação no processo instaurado para a apuração dos fatos, e o marco inicial desta contagem específica é o surgimento do processo administrativo apuratório. 
11.15.  Observa-se que o Termo de Instauração de TCE 168 foi assinado eletronicamente pelo chefe do setor em 20/04/2018 (peça 1) , enquanto o Relatório de TCE 252/2018 informa que o processo foi autuado em 19/03/2018 (peça 16, p. 2, item 1) . Entende-se que a instauração marca o efetivo início do processo, sem qualquer prejuízo para a recorrente no caso presente. 
c) Interrupções por atos inequívocos de apuração dos fatos: 
11.16. No regime da Lei 9.873/1999, a prescrição se interrompe "por qualquer ato inequívoco, que importe apuração do fato" (art. 2º, II) . Com esse fundamento, houve interrupção da prescrição nos seguintes momentos a partir de 30/04/2013 e até a prolação do Acórdão 4784/2021-TCU-Primeira Câmara em 23/03/2021: 
1.º) no âmbito do FNDE: (a) Informação 3202/2017, de 28/12/2017 (peça 9, p. 1-2) ; (b) Termo de Instauração de TCE 168, assinado eletronicamente pelo Coordenador de Tomada de Contas Especial em 20/04/2018 (peça 1) ; (c) Relatório de TCE 252/2018, de 24/05/2018 (peça 16) ; (d)  Parecer 2876/2018, de 14/06/2018 (peça 14) ; (e) Relatório de Auditoria, Certificado de Auditoria e Parecer do Controle Interno 878/2018, respectivamente, de 11/09, 13/09 e 25/09/2018 (peças 17-19) e (f) Pronunciamento Ministerial, de 28/09/2018 (peça 20) .
2.º) no âmbito do TCU: (a) instrução da Secex/TCE e despachos do diretor e do secretário, respectivamente, de 30/10, 5/11 e 21/11/2018 (peças 23-25) ; (b) instrução da Secex-TCE e despachos do diretor e do secretário, respectivamente, de 12/08, 16/08 e 10/09/2019 (peças 32-34) ; (c) Parecer do Ministério Público/TCU, de 02/10/2019 (peça 35) ; (d) despacho do relator, de 10/03/2020 (peça 36) ; (e) instrução e despachos do diretor e do secretário da Secex-TCE, todos de 04/06/2020 (peças 37-39) ; (f) Ofício 27529/2020-TCU/Seproc, expedido em 17/06/2020 e recebido em 23/06/2020 (peças 41-42) ; (g) instrução e despachos do diretor-substituto e do secretário da Secex/TCE, respectivamente, de 15/10, 16/10 e 22/10/2020 (peças 46-48) e (h)  Parecer do Ministério Público/TCU (peça 49) .
d) Interrupções pela citação/audiência dos responsáveis: 
11.17. A prescrição também é interrompida "pela notificação ou citação do indiciado ou acusado, inclusive por meio de edital", nos termos do art. 2º, I, da Lei 9.873/1999. E, no regime dessa lei, a interrupção se dá pela citação (ou audiência) propriamente dita, e não pelo despacho que a ordena. Com esse fundamento houve a interrupção nas seguintes oportunidades: 
1º) no âmbito do FNDE: Ofício 4136E/2013, de 15/05/2013, e sem data de recebimento nos autos (notificação da Sra. Luciana Marão Félix) (peça 11, p. 1) ; Ofício 34010/2017, de 10/11/2017, e recebido em 20/11/2017 (peça 11, p. 3-4 e peça 12, p. 2) ; 
2.º) no âmbito do TCU houve o Ofício 2299/2019/Secex-TCE, expedido em 15/05/21, e recebido em 21/05/2019 (peças 27-30) .
e) Interrupção pela decisão condenatória recorrível: 
11.18. Por fim, a prescrição também se interrompe "pela decisão condenatória recorrível" (art. 2º, III, da Lei 9.873/1999) . Com esse fundamento, como visto, ocorreu a interrupção em 23/03/2021, data da sessão em que foi proferido o Acórdão 4784/2021-TCU-Primeira Câmara (peça 51) . Essa interrupção é relevante por estabelecer prazo para julgamento do recurso. 
f) Da prescrição geral: 
11.19. Verifica-se que desde o início da contagem, em 30/04/2013, até a prolação do aresto agora combatido, em 23/03/2021, não transcorreu período de tempo igual ou superior a cinco anos sem algum movimento interruptivo da prescrição, incluindo os atos apuratórios anteriores ao início da instauração da TCE no FNDE e, também, os atos havidos a partir de então, em 20/04/2018. Em consequência não incidiu a prescrição pelo prazo geral da Lei 9.873/1999 aplicável ao presente processo.
g) Da prescrição intercorrente: 
11.20. Nos termos do art. 1º, § 1º, da Lei 9.873/1999, opera-se a prescrição intercorrente se o processo ficar paralisado por mais de três anos, aguardando "julgamento ou despacho". 
11.21. Note-se que há uma correlação entre essa hipótese e as causas de interrupção da prescrição do art. 2º. Com efeito, uma vez interrompida a prescrição por alguma das hipóteses do art. 2º, o processo não pode ficar inativo, sem qualquer inovação processual relevante, por mais de três anos. 
11.22. Trata-se de prazo específico, não se aplicando nem o prazo geral de cinco anos nem o prazo especial, da lei penal (§ 2º) . A finalidade da prescrição intercorrente, com seu prazo próprio, é a de assegurar a eficiência e celeridade nas apurações administrativas. Seria contrário a essa finalidade a paralisação injustificada do processo por período maior que o triênio estabelecido para a hipótese. 
11.23. A extrapolação do prazo de três anos, sem inovação relevante no processo, pode configurar negligência. Por isso, além de se operar a prescrição, deve-se promover a "apuração da responsabilidade funcional decorrente da paralisação, se for o caso". 
11.24. Em muitas situações o exame da prescrição intercorrente pode ficar prejudicado nos processos já em tramitação no TCU. Como a ação de ressarcimento era considerada imprescritível, as peças que compõem a tomada de contas especial, elencadas no art. 10 da Instrução Normativa-TCU 71/2012, não contemplam informações pormenorizadas quanto ao andamento do processo na fase interna, o que pode prejudicar a análise de eventual paralisação por mais de três anos. 
11.25. Assim, caso o tribunal venha a adotar a sistemática da Lei 9.873/1999 para aferir a prescrição, convém avaliar, oportunamente, a possibilidade de ajustes na IN-TCU 71/2012, para que as tomadas de contas especiais encaminhadas ao TCU contemplem informações sobre as interrupções ocorridas na fase interna do procedimento como, por exemplo, declaração do órgão instaurador da TCE, de que o processo não ficou paralisado por mais de três anos, na forma do art. 1º, § 1º, da citada lei. 
11.26. Especificamente quanto a esta tomada de contas especial, as causas de interrupção elencadas acima permitem evidenciar que o processo teve andamento regular, pois instaurado em 20/04/2018, e findo em 23/03/2021 com a decisão ora contestada, não incidindo a prescrição intercorrente. 
	 h) Conclusão:
11.27. Observa-se, pelos eventos indicados, e tomando-se por referência a Lei 9.873/1999, tida pelo STF como norma regente da prescrição da pretensão punitiva pelo TCU e, também, da ressarcitória - conforme premissas anteriormente fixadas -, que não transcorreu prazo suficiente para operar a prescrição na modalidade geral, tampouco na intercorrente. 
A possibilidade de adoção de novo critério no caso concreto
11.28. Por fim, são oportunas algumas considerações sobre a possibilidade de aplicar, neste processo, novo critério para exame da prescrição, diverso do considerado no julgamento originário (que seguiu o Acórdão 1441/2016-TCU-Plenário) . 
11.29. O art. 926 do CPC positivou a orientação de que "os tribunais devem uniformizar sua jurisprudência e mantê-la estável, íntegra e coerente", com o fim de inibir que decisões contemporâneas adotem soluções distintas para uma mesma questão, comprometendo os valores de isonomia e previsibilidade, essenciais à segurança jurídica.
11.30. Isso não impede a reorientação da jurisprudência, sempre que evidenciada a necessidade de ajustar o entendimento à correta exegese das normas legais. E é perfeitamente possível, e até mesmo comum, que a reorientação se dê em grau recursal, pois o recurso devolve à "apreciação e julgamento pelo tribunal de todas as questões (...) relativas ao capítulo impugnado" (art. 1.013, § 1º, do CPC) , para que se profira novo julgamento, procedendo-se à correta aplicação do direito. 
11.31. Todavia, em se tratando de recurso, deve-se observar a proibição de reformatio in pejus, não se aplicando o novo entendimento se dele resultarem efeitos práticos mais gravosos ao recorrente. O novo critério pode ser aplicado, contudo, não só se produzir efeitos favoráveis, mas também se conduzir à manutenção da decisão recorrida, ainda que por outros fundamentos. 
12.	Da execução do Pnate/2012 
12.1. A recorrente, por seu causídico, argumenta que todo o valor dos recursos do Pnate no exercício de 2012 foi regularmente aplicado no apoio ao transporte escolar em Araioses/MA.
12.2. Assevera que há documentação nos autos suficiente a comprovar a efetiva prestação de contas, restando afastado qualquer dever de ressarcimento ou pagamento de multa, "ainda que ambas não estivessem prescritas, tendo em vista que restam dúvidas quanto a prestação de contas a demonstrar a correta aplicação dos recursos recebidos". 
12.3. Defende que, se houve a prestação de contas, ainda que tardia, então não há que falar em omissão, afastando algum dolo na conduta, especialmente se considerado que a alternância na chefia do poder executivo foi a causa do atraso. 
Análise
12.4. O Pnate de 2012 estava então regido pelas regras da Resolução/CD/FNDE n. 12, de 17/03/2011. O artigo 18 da norma assim dispõe (grifos acrescidos) :
Art. 18. Os EEx que, por motivo de força maior ou caso fortuito, não apresentarem ou não tiverem aprovadas as prestações de contas, deverão apresentar as devidas justificativas ao FNDE.
§ 1º Considera-se caso fortuito, dentre outros, a falta ou a não aprovação, no todo ou em parte, da prestação de contas, por dolo ou culpa do gestor anterior.
§ 2º Na falta da apresentação ou da não aprovação, no todo ou em parte, da prestação de contas por culpa ou dolo do gestor dos EEx sucedidos, as justificativas a que se refere o caput deste artigo deverão ser, obrigatoriamente, apresentadas pelo gestor que estiver no exercício do cargo à época em que for levantada a omissão ou a irregularidade pelo FNDE, acompanhadas, necessariamente, de cópia autenticada de Representação protocolizada no respectivo órgão do Ministério Público, para adoção das providências cíveis e criminais da sua alçada.
 (...) 
§ 3º É de responsabilidade do gestor sucessor a instrução obrigatória da Representação, nos moldes legais exigidos, a ser protocolada no Ministério Público com, no mínimo, os seguintes documentos:
 qualquer documento disponível referente à transferência dos recursos, inclusive extratos da conta corrente específica do programa;
II.  relatório das ações empreendidas com os recursos transferidos;
III. qualificação do ex-gestor, inclusive com o endereço atualizado, se houver;
IV.  documento que comprove a situação atualizada quanto à adimplência dos EEx perante o FNDE, a ser obtido por meio do endereço eletrônico atend.institucional@fnde.gov.br.
§ 4º A representação de que trata o § 2º deste artigo dispensa o gestor atual dos EEx de apresentar ao FNDE as certidões relativas ao prosseguimento da medida adotada.
§ 5º Na hipótese de não serem apresentadas ou aceitas as justificativas de que trata este artigo, será instaurada a correspondente Tomada de Contas Especial em desfavor do gestor sucessor, na qualidade de coresponsável pelo dano causado ao Erário, quando se tratar de omissão da prestação de contas cujo prazo para apresentação ao FNDE tiver expirado em sua gestão.
§ 6º As disposições deste artigo aplicam-se, inclusive, aos repasses dos recursos financeiros do PNATE efetuados em data anterior à publicação desta Resolução, ressalvados os atos praticados com base em normativos vigentes à época.
12.5. Observa-se que, a par outras medidas a serem adotadas, a exemplo de representação ao Ministério Público, como fizera a prefeita que sucedeu a recorrente na Prefeitura Municipal de Araioses/MA (peça 10) , resta claro que o sucessor do efetivo gestor dos recursos deverá apresentar ao próprio FNDE justificativas para não ter encaminhado as contas no caso de dificuldade em tê-lo feito por causa de dolo, ou, culpa do antecessor. 
12.6. Admite-se que a adoção de medidas legais como a representação ao Ministério Público, podem, em tese, ser compreendidas pelo novo gestor encarregado da prestação formal das contas como suficiente a resguardar o erário público. É o que a Súmula-TCU 230 enseja interpretar, por exemplo, quando alude tão somente à adoção de "medidas legais visando ao resguardo do patrimônio público". 
12.7. De outro turno, em que pese não haver um rol expresso de medidas a serem adotadas pelo sucessor com a finalidade de ao menos tentar adimplir a obrigação de prestar contas, resta claro, no caso presente, a previsão de informar ao FNDE acerca das dificuldades encontradas para a apresentação das contas, em vista da norma regulamentadora do próprio órgão, conforme acima transcrito. 
12.8. A esse respeito, a jurisprudência do TCU também é pela necessidade de o sucessor envidar esforços a fim de reunir os documentos de que precisa, ou, apresentar justificativa plausível para não ter conseguido prestar as contas. 
É regular a conduta do prefeito sucessor que, ante justificativa plausível sobre a impossibilidade de prestar contas dos recursos federais geridos por seu antecessor, comunica o fato ao órgão ou à entidade concedente e lhe solicita a instauração da tomada de contas especial, ainda que, em nome da municipalidade, deixe de ajuizar ação judicial em desfavor daquele, tendo em vista a regra disposta no art. 26-A, § 8º, da Lei 10.522/2002. (Acórdão 12.533/2019-TCU-2.ª Câmara; rel. Min. Ana Arraes) ('Jurisprudência Selecionada'; site TCU) (grifo acrescido) 
12.9. O seguinte excerto do voto que orientou o Acórdão 5.130/2021-TCU-2.ª Câmara (rel. Ministro Bruno Dantas) consigna situação semelhante:
9. Nesse contexto, a sucessora, [...] (gestão 2016-2020) , foi instada em sede de audiência a apresentar razões de justificativa em razão do "não cumprimento do prazo originalmente estipulado para prestação de contas do Programa Brasil Alfabetizado", que se encerrou em 31/10/2017, ou seja, já em seu mandato. 
10. A defesa se limitou a informar a adoção de medidas de proteção ao erário por meio de interposição de Ação Civil Pública na Justiça (peças 36 e 38) , expediente ao TCU (peças 35 e 39) e representação no Ministério Público Federal (peça 37) , datados de dezembro de 2017.
11. No entanto, a responsável não apresentou justificativas para demonstrar a impossibilidade de prestar contas dos recursos geridos pelo antecessor, por meio, por exemplo, de quaisquer medidas/iniciativas, ainda que frustradas, para reunir a documentação necessária, mesmo que de forma parcial, inclusive junto ao precursor. A defesa tampouco relata ou comprova eventuais dificuldades de obtenção da documentação necessária à prestação de contas nos arquivos da Prefeitura. 
12. Observa-se que a gestora sucessora, em seu arrazoado, se limita a atribuir ao antecessor a responsabilidade pela omissão, embora o dever de prestar contas (vencido em 31/10/2017) tenha recaído em seu mandato (gestão 2017-2020) . 
13. Dessa forma, diante da não apresentação de defesa e da rejeição das razões de justificativa, combinada com a ausência de indícios de que os responsáveis tenham agido de maneira diligente ou buscado, alternativamente, a resolução das irregularidades apontadas, reputo não ser possível reconhecer a boa-fé, o que autoriza o imediato julgamento definitivo de mérito, nos termos do art. 202, § 6º, do Regimento Interno do TCU.
12.10. Em consonância com a jurisprudência do tribunal, a Instrução Normativa-TCU n. 71, de 28/11/2012, sofreu recente ajuste para deixar expressa a necessidade de medidas legais de resguardo do erário público pelo gestor sucessor, mas, também, acompanhadas de justificativas que demonstrem a impossibilidade de prestar contas no prazo legal (artigo 9.B, parágrafo único) . 
12.11. Nesse cenário, a representação oferecida ao MPF não pode ser interpretada como suficiente por si só para elidir a responsabilidade da nova prefeita, Sra. Valéria Cristina Pimentel Leal, o que levou à movimentação da máquina pública no MPF, bem como neste TCU e no próprio FNDE, com a instauração de contas especiais eventualmente desnecessárias. 
12.12. Assim, no tocante à delimitação de responsabilidades entre antecessor e sucessor na gestão descentralizada de recursos federais, em se tratando de transferências voluntárias, é entendimento consolidado no TCU de que a obrigação de prestar contas atinge não somente o gestor dos recursos transferidos, como também o seu sucessor, no caso em que o prazo para esse mister recai na gestão do sucessor, como no presente processo (v.g. Acórdão 331/2010-TCU-Segunda Câmara, rel. Min. José Jorge; 6.171/2011-TCU-1ª Câmara, rel. Min. José Múcio Monteiro; 2.773/2012TCU1ª Câmara, rel. Min. José Múcio Monteiro) .
12.13. No entanto, se o prefeito sucessor fica impossibilitado de prestar contas dos recursos utilizados em gestão anterior, porque, por exemplo, o seu antecessor não lhe repassou os documentos necessários para essa prestação, a jurisprudência reconhece a possibilidade de o sucessor ter afastada a sua responsabilidade, se adotar adotadas as medidas legais visando ao resguardo do patrimônio público, mas, se igualmente justificar a impossibilidade (v.g. Acórdão 1541/2008-TCU-Segunda Câmara, rel. Min. Aroldo Cedraz; 2773/2012TCU1ª Câmara; rel. Min. José Múcio Monteiro; Acórdão 3039/2011-TCU-Segunda Câmara, relator Min. André de Carvalho) .
12.14. Essa orientação decorre do Enunciado da Súmula 230 do TCU, e do disposto no art. 26A, §§ 7º ao 9º, da Lei 10.522/2002, in verbis:
Súmula 230 do TCU
Compete ao prefeito sucessor apresentar a prestação de contas referente aos recursos federais recebidos por seu antecessor, quando este não o tiver feito e o prazo para adimplemento dessa obrigação vencer ou estiver vencido no período de gestão do próprio mandatário sucessor, ou, na impossibilidade de fazê-lo, adotar as medidas legais visando ao resguardo do patrimônio público.
Lei 10.522/2002
Art. 26-A.  O órgão ou entidade que receber recursos para execução de convênios, contratos de repasse e termos de parcerias na forma estabelecida pela legislação federal estará sujeito a prestar contas da sua boa e regular aplicação, observando-se o disposto nos §§ 1º a 10 deste artigo.
§ 7º Cabe ao prefeito e ao governador sucessores prestarem contas dos recursos provenientes de convênios, contratos de repasse e termos de parcerias firmados pelos seus antecessores. 
§ 8º Na impossibilidade de atender ao disposto no § 7º, deverão ser apresentadas ao concedente justificativas que demonstrem o impedimento de prestar contas e solicitação de instauração de tomada de contas especial. 
§ 9º Adotada a providência prevista no § 8º, o registro de inadimplência do órgão ou entidade será suspenso, no prazo de até 48 (quarenta e oito) horas, pelo concedente.
12.15. Portanto, com base nas disposições acima, percebe-se que foram eleitas duas condições cumulativas para o afastamento da corresponsabilidade do mandatário sucessor, quais sejam: a) demonstração da impossibilidade de prestar contas dos recursos geridos pelo antecessor; e b) adoção de medida destinada ao resguardo do patrimônio público.
12.16. No caso concreto, embora existam nos autos elementos probatórios de que a sucessora tomou providência condizente com o objetivo de resguardo do patrimônio público, conforme representação protocolizada junto ao Ministério Público Federal (peça 10) , inexiste comprovação da adoção de medidas efetivas que atenderiam à primeira condição para o afastamento de sua responsabilidade, conforme acima descrito, qual seja; a apresentação de justificativas consistentes, respaldas na demonstração de providências concretas que tenham sido adotadas, com vistas a reunir a documentação necessária à prestação de contas ou que demonstrem o seu impedimento.
12.17. Sobre o ponto, o artigo 18 da Resolução CD/FNDE 12/2011, em seu parágrafo 5.º, estabelece que na hipótese de não serem apresentadas, ou mesmo, não aceitas as justificativas do ente beneficiário dos recursos do Pnate para a não prestação de contas, será instaurada a "correspondente Tomada de Contas Especial em desfavor do gestor sucessor, na qualidade de coresponsável pelo dano causado ao Erário, quando se tratar de omissão da prestação de contas cujo prazo para apresentação ao FNDE tiver expirado em sua gestão", como visto acima. 
12.18. A regra não foi observada pelo órgão instaurador, em observância a um parecer da Procuradoria Federal no FNDE, conforme se depreende do Relatório de TCE 252/2018, onde resta consignado que "a corresponsabilidade somente se aplica quando o prazo para prestação de recai sobre o mandato do Prefeito sucessor, desde que não adotadas as competentes medidas de resguardo ao Erário" (peça 16, p. 2, item 7) , ou seja, a suposta adoção de medidas para preservar o erário seria suficiente a eliminar qualquer corresponsabilidade entre gestores locais. 
12.19. Nesse passo, caberia ter chamado aos autos a sucessora da recorrente, ao menos em audiência, para que apresentasse suas razões de justificativa para o ato omissivo, em observância ao art. 37, caput, c/c o art. 70, parágrafo único, da Constituição da República Federativa do Brasil; art. 93, do Decreto-lei 200/1967; art. 66, do Decreto 93.872/1986; e art. 17 e 18, da Resolução CD/FNDE 12, de 17/03/2011.
12.20. O voto que orientou o Acórdão 10977/2021-TCU-Primeira Câmara (rel. Min. Benjamin Zymler) assim se referiu ao tema:
24. A situação mencionada no presente feito, inegavelmente, é bastante comum no cotidiano da análise processual de tomadas de contas especiais instauradas por omissão de prestação de contas, quando não coincidem as responsabilidades pela aplicação dos recursos descentralizados aos entes federados e pela apresentação da respectiva prestação de contas. Mostra-se usual que o prefeito sucessor afirme que os documentos não foram encontrados nos arquivos municipais e, uma vez confrontado com a obrigação que originalmente lhe é acometida, por força do princípio da continuidade administrativa, tome as medidas reconhecidas como idôneas, nos termos da jurisprudência sumulada, para se desvencilhar desta responsabilidade.
25. Ocorre que, como bem registrou a unidade técnica, a adoção de medida de resguardo ao erário pelo prefeito sucessor, apesar de suspender a inadimplência do ente beneficiário, não deve acarretar, automaticamente, a exclusão de sua responsabilidade pela omissão. Devem ser trazidos ao feito esclarecimentos quanto às medidas administrativas por ele efetivamente adotadas no sentido de obter os documentos relativos à prestação de contas, de forma a demonstrar que, à época do vencimento do prazo, ele (sucessor) envidou os esforços que se esperavam de um gestor diligente para reunir a mencionada documentação (a exemplo da instauração de procedimento administrativo interno para tal fim) , mas encontrou dificuldades concretas que o impediram de prestar contas.
12.21. A questão não é de menor relevância. Assim é que atualmente a IN-TCU 71/2012 contém uma seção (Seção V) que trata especificamente de situações decorrentes da omissão no dever de prestar contas quando da transição de mandatos entre gestores. A hipótese da omissão em prestar contas quando a gestão integral dos recursos não coincide com o mandato em que ocorrer o vencimento da prestação de contas passou a ser objeto do artigo 9.B., como visto: 
Art. 9.B. Quando o peri¿odo de gesta¿o integral dos recursos na¿o coincidir com o mandato em que ocorrer o vencimento da prestac¿a¿o de contas, havendo du¿vidas sobre quem deu causa a¿ omissa¿o, antecessor e sucessor sera¿o notificados para recolher o débito, prestar contas ou apresentar justificativas sobre a omissão, o primeiro por supostamente na¿o ter deixado a documentac¿a¿o necessa¿ria para que o sucessor pudesse prestar contas e o segundo por ter descumprido o dever de apresentar a prestação de contas no prazo devido.  (AC) (Instrução Normativa-TCU nº 88, de 9/9/2020) 
Para¿grafo u¿nico. O sucessor podera¿ se eximir da responsabilidade sobre a omissão se, cumulativamente, demonstrar a adoc¿a¿o de medida legal de resguardo ao patrimo¿nio pu¿blico e apresentar justificativas que demonstrem a impossibilidade de prestar contas no prazo legal, acompanhadas de elementos comprobato¿rios das ac¿o¿es concretas adotadas para reunir a documentac¿a¿o referente a¿s contas. (AC) (Instrução Normativa-TCU nº 88, de 9/9/2020) 
12.22. Assim, pelo dispositivo transcrito, ambos, efetivo gestor dos recursos e, sucessor, poderão responder pela ausência das contas; aquele, por ter gerido os recursos e, este, por não haver adotado medida legal de resguardo do patrimônio público e apresentado justificativas que demonstrem a impossibilidade de prestar contas no prazo legal, acompanhadas de elementos probatórios das ações concretas adotadas para essa finalidade. 
12.23. No presente processo observa-se que a Sra. Valéria Cristina Pimentel Leal, sucessora da ora recorrente, tão somente encaminhou ao FNDE a representação em desfavor da Sra. Luciana Marão Félix que havia apresentado ao Ministério Público Federal. Nos autos deste processo não consta tal representação, apenas o seu registro no sistema SiGPC do FNDE (peça 10) . Pesquisa ao SiGPC (módulo de acesso público) também não permite acessar tal representação, ainda que acaso tenha sido inserida no sistema. 
12.24. Desse modo, não é possível sequer saber os argumentos utilizados pela Sra. Valéria Cristina Pimentel Leal para justificar a representação ao MPF. Porém, o Relatório de TCE 252/2018 informa que essa iniciativa, pela sucessora, seria suficiente para não fazer recair, sobre esta, alguma responsabilidade pelos recursos transferidos ao município no âmbito do Pnte/2012 (peça 16, p. 2, item 7) , sendo esta a razão para não ter sido responsabilizada na fase interna das contas especiais e, também, na fase externa.
12.25. Nesse contexto, entende-se haver notórias dúvidas sobre quem deu causa à omissão; se a antecessora - e ora recorrente -, a sucessora, ou mesmo as duas ex-prefeitas. Dúvida esta que constitui premissa do mencionado artigo 9.B da IN-TCU 71/2012 para que se proceda ao chamamento aos autos de ambos.
12.26. O voto que orientou o Acórdão 7.264/2021-TCU-1.ª Câmara (rel. Min. Vital do Rêgo) traçou amplo histórico da problemática envolvendo a transição de mandatos entre gestores observada nos processos deste Tribunal, do qual se extrai os seguintes excertos:
45. Ao analisar as condutas com o objetivo de delimitar as responsabilidades, nem sempre é possível a este Tribunal, com base nos elementos constantes dos autos, identificar com clareza qual agente deu causa à omissão na apresentação da prestação de contas, ou se ambos são responsáveis por essa situação.
46. Em alguns casos, chega-se a indagar se a atuação do sucessor é negligente ou mesmo dolosa. Ao invés de cumprir com o seu dever de prestar contas ou de demonstrar que adotou medidas internas efetivas para encontrar a documentação necessária a essa prestação, muitas vezes prefere a alternativa que pode lhe parecer mais cômoda de ingressar com representação perante o Ministério Público ou ação judicial de ressarcimento contra o ex-gestor, na segurança de que a um só tempo tal iniciativa suspenderá a inadimplência do ente federado e redundará no afastamento de sua responsabilidade. Tal alternativa acaba sendo penosa porque sobrecarrega o Judiciário e acarreta uma sobreposição de forças, considerando a atribuição constitucional do TCU de apurar os fatos.
[...]
53. 	Em sua defesa, o prefeito sucessor argumentou ter encontrado situação caótica no município, ante a ausência dos documentos pertinentes à prestação de contas que deveria ser apresentada. Discorreu sobre as providências que teve que adotar, após obtenção dos extratos bancários pertinentes, para identificar as empresas fornecedoras de bens e serviços à municipalidade beneficiadas por pagamentos do Pnate/2016.
54. Julgo, na linha defendida pela unidade técnica, que os argumentos apresentados pelo gestor sucessor não podem ser acolhidos e sua responsabilidade não pode ser afastada.
[...]
63. No caso concreto, o gestor teve mais de seis meses para organizar a prefeitura antes da data prevista para a prestação de contas e verificar as providências que deveria adotar para sua realização, inclusive, se fosse o caso, com a propositura de ação de exibição de documentos perante o Judiciário, diante de eventual resistência injustificada de seu antecessor de fornecimento dos elementos para tanto necessários, conforme já consignou a jurisprudência deste Tribunal em vários julgados (Acórdão 7251/2016-TCU-Segunda Câmara, 5.714/2017-TCU-1ª Câmara, 619/2014-TCU-1ª Câmara e 3.039/2011-TCU-2ª Câmara, dentre outros) .
[...]
64. A inércia do sucessor em adotar as providências com vistas ao resguardo dos cofres públicos, com a apresentação simplificada da prestação de contas em exame, atendendo ao princípio da continuidade administrativa, ao qual se subordinam todos os gestores públicos, impediu fossem trazidos aos autos os elementos necessários à observância da regular aplicação dos recursos envolvidos. Lembro que a solicitação do parecer junto ao CACS, medida pouco onerosa ao gestor, associada ao encaminhamento do extrato bancário, documento de fácil acesso junto às respectivas instituições, já teria proporcionado elementos para avaliar o atendimento dos objetivos do programa.
12.27. Prosseguindo, houve a realização simultânea da citação e da audiência apenas da Sra. Luciana Marão Félix pelo Ofício 2299/2019-TCU/Secex-TCE, de 07/05/2019, recebido em 21/05/2019 (peça 27 e 29) , anterior, portanto, à introdução dos novos dispositivos na IN-TCU 71/2012, resultante da publicação da IN-TCU 88, de 09/09/2020. 
12.28. Ocorre que a conduta a ensejar a audiência da Sra. Luciana Marão Félix foi "não disponibilizar as condições materiais mínimas e necessárias para que o seu sucessor pudesse apresentar a prestação de contas" (peça 21, p. 7) , conclusão que, a nosso sentir, não é possível extrair, em absoluto, tão somente da existência de uma representação encaminhada ao MPF pela prefeita sucessora. 
12.29. Aliás, a princípio, a recorrente não teria qualquer interesse em não disponibilizar à gestão subsequente toda a documentação necessária à apresentação das contas, a menos que simplesmente não existam - acaso nada tenha sido realizado com os recursos para o Pnate -, ou, que falhas e/ou ilegalidades tenham sido cometidas na execução do programa. Ainda assim, adotou-se a premissa da suposta ausência de condições materiais mínimas para reforçar a conclusão pela conduta de haver se omitido quanto ao dever de prestar contas. 
12.30. Em resumo, a responsabilização pelo aresto agora contestado remeteu quase à responsabilidade objetiva da ex-prefeita - por ter sido a efetiva gestora dos recursos -, hipótese rechaçada pela jurisprudência do TCU para casos da natureza deste processo (v.g. Acórdão 2006/2006-TCU-Plenário, rel. Min. Benjamin Zymler, 1530/2008-TCU-Plenário, rel. Min. Benjamin Zymler; 479/2010-TCU-Plenário, rel. Min. Raimundo Carreiro; 6660/2015-TCU-2.ª Câmara, rel. Min. Augusto Nardes e 4485/2020-TCU-1ª Câmara, rel. Min. Benjamin Zymler) .
12.31. Esse quadro caracteriza a ausência de suporte probatório mínimo a justificar o chamamento de um responsável aos autos, elemento necessário a garantir o pleno exercício da ampla defesa e do contraditório (v.g. Acórdão 2062/2014-TCU-Plenário; rel. Min. Aroldo Cedraz e 1673/2015-TCU-Plenário; rel. Min. Bruno Dantas) . 
A comunicação processual para a realização de audiência, de modo a assegurar o pleno direito à ampla defesa e ao contraditório, deve conter: i) a descrição da irregularidade, com a indicação da norma violada; ii) a descrição da conduta omissiva ou comissiva do responsável; iii) o nexo de causalidade entre a conduta e a irregularidade; e iv) a relação das evidências (suporte probatório) relativas à irregularidade. (Acórdão 2177/2019-TCU-Plenário; rel. Min. Bruno Dantas; 'Jurisprudência Selecionada', site/TCU) 
12.32. Nesse sentido, o eventual chamamento da Sra. Valéria Cristina Pimentel Leal aos autos não se justificaria tão somente pela inovação normativa representada pela IN-TCU 88/2020. A par o efetivo gestor dos recursos do Pnate/2012 em Araioses/MA tenha sido a recorrente - e nada há de mudar tal fato -, não é de se ignorar os graves efeitos financeiros e patrimoniais da condenação em débito pelo aresto recorrido, com valores originais que remontam ao longínquo exercício de 2012, além das possíveis repercussões de natureza pessoal e mesmo política. Assim, a apuração mais detalhada dos fatos havidos em Araioses/MA enseja conferir, no mínimo, maior segurança a uma eventual nova condenação da ex-prefeita Sra. Luciana Marão Félix. 
12.33. A recorrente também foi condenada em débito em outro processo, pelo Acórdão 11497/2019-TCU-Primeira Câmara (rel. Min. Subs. Augusto Sherman Cavalcanti) , proferido no âmbito do TC-Processo 036.782/2018-1. Este versou sobre tomada de contas especial referente aos recursos do Pnate de 2011 e as circunstâncias da condenação foram idênticas às do presente processo, ou seja, a prefeita sucessora, Sra. Valéria Cristina, representou contra a Sra. Luciana, fato considerado suficiente pelo FNDE para suprimir sua eventual corresponsabilidade pela omissão na prestação de contas.
12.34. A rigor, tal premissa também orientou o próprio tribunal ao concluir pela responsabilidade da Sra. Luciana por supostamente não ter propiciado condições materiais à sucessora para que apresentasse as contas. Em conclusão, a Sra. Luciana Marão Félix não teria ofertado condições mínimas para que a sucessora prestasse contas do Pnate referente a dois exercícios seguidos, em 2011 e 2012, ainda que a representação ofertada pela sucessora não conste dos autos daquele processo, tampouco deste TC-Processo 036.798/2018-5.  
12.35. Ademais, a princípio, no caso da gestão integral dos recursos ocorrer em uma determinada gestão, a responsabilidade do mandatário sucessor se limita à omissão no dever de prestar contas, ensejando, se for o caso, apenas a aplicação de multa com fundamento no artigo 58, II, da Lei Orgânica/TCU. 
12.36. Todavia, sua conduta pode, em tese, ser decisiva para impossibilitar sejam conhecidos detalhes da execução dos recursos disponibilizados - objetivo último da prestação de contas -, cabendo, neste caso, avaliar se a responsabilidade do sucessor incluiria o ressarcimento correspondente ao débito apurado num caso concreto. 
12.37. A propósito, o ato processual da citação abarca o da audiência, vez que aquele é suficiente para a eventual posterior aplicação da multa objeto do artigo 58, da Lei 8.443/1992 - sanção adequada para a omissão no dever de prestar contas no prazo legal que tenha recaído no mandato do próprio sucessor - além de necessário para porventura atribuir débito ao gestor. 
12.38. Assim, no caso do mandato a que alude o artigo 9.B da IN-TCU 71/2012, o chamamento do sucessor aos autos, preconizada pela norma, objetiva tentar esclarecer quais dificuldades o sucessor encontrou para a obtenção de documentos aptos a prestar as contas. 
12.39. Tomando por exemplo os extratos bancários, em tese esses são facilmente disponíveis à prefeitura municipal, em vista de ser a própria titular das contas correntes e de investimentos que movimentam os recursos federais, como no presente caso (peça 8) , e por conseguinte, para a elucidação dos beneficiários dos pagamentos realizados, quando não estiverem indicados no próprio extrato. 
12.40. Aliás, o parágrafo 3º, item I, do artigo 18 da Resolução CD/FNDE 12/2011 estabelece que ao sucessor cabe instruir a representação a ser apresentada ao MPF, no mínimo, com qualquer documento disponível referente à transferência dos recursos, inclusive extratos da conta corrente específica do Pnate. 
12.41. Quanto à possibilidade de ter ocorrido a prescrição para alguma medida de cunho sancionatório, ou, mesmo, ressarcitório relativamente à sucessora da Sra. Luciana Marão Félix, nota-se que atualmente o TCU ainda não tem entendimento firmado sobre a aplicabilidade do que restou decidido pelo Supremo Tribunal Federal no Recurso Extraordinário 636.886/AL aos processos de controle externo do tribunal.
12.42. Oportuno anotar que empecilhos de natureza política, circunstância comumente alagada para a dificuldade do prefeito gestor dos recursos acessar a documentação apta a prestar contas após o fim de seu mandato, podem ser resolvidas pela via judicial, comunicando ao tribunal de contas a iniciativa nesse sentido, não cabendo ao próprio TCU necessariamente atuar junto ao mandatário sucessor para a obtenção de informações e documentos que devem compor as contas. 
Quando houver dificuldade para ter acesso aos documentos necessários à comprovação da regular aplicação dos recursos transferidos, o ex-prefeito deve resolver o impasse por meio da via judicial. Não cabe ao TCU a remoção dos embaraços criados pelo prefeito sucessor (Acórdão 2.477/2007-TCU-2.ª Câmara; Rel. Min. Benjamin Zymler) ('Jurisprudência Selecionada', site/TCU) 
12.43. Por fim, quanto ao argumento do causídico de que houve a prestação de contas, ainda que tardia, está desacompanhado de comprovação, e pesquisa ao sistema SiGPC, do FNDE informa que a situação do Pnate/2012 em Araioses/MA continua como de omissão na prestação de contas.  
CONCLUSÃO
13.	 Das análises anteriores, conclui-se que:
	a) não houve a prescrição das pretensões punitiva e ressarcitória do Tribunal relativamente à recorrente, seja pelos ditames do Código Civil (Acórdão 1441/2016-TCU-Plenário) , seja pelas regras da Lei 9.873/1999 (RE 636.886-STF - Tema 899 da Repercussão Geral) ;
	b) a citação da recorrente por não disponibilizar as condições materiais mínimas e necessárias para que o seu sucessor pudesse prestar contas não está lastreada em suporte probatório suficiente, pois apoiada tão somente em representação encaminhada pela prefeita sucessora ao Ministério Público Federal e comunicada ao FNDE, sem que se sequer se conheço do seu teor;
	c)  o encaminhamento de representação ao MPF não se configura suficiente a elidir a responsabilidade do prefeito sucessor, ante a necessidade de justificar ao FNDE a impossibilidade de fazê-lo no prazo legal estabelecido, conforme se extrai da Resolução FNDE 12/2011, bem como da jurisprudência do TCU; 
	d) o novo chamamento da recorrente aos autos, bem como da prefeita sucessora se afigura medida recomendável a permitir maior segurança jurídica para a decisão de mérito no presente processo. 
DA PROPOSTA DE ENCAMINHAMENTO
14.	 Ante o exposto, submete-se à consideração superior a presente análise do recurso de reconsideração interposto por Luciana Marão Félix contra o Acórdão 4784/2021-TCU-Primeira Câmara, propondo-se, com fundamento nos artigos 32, I e 33, da Lei 8.443/1992, e artigo 285, do RI/TCU:
	a) conhecer do recurso e, no mérito, dar-lhe provimento, a fim de tornar sem efeito o aresto recorrido;
	b) restituir os autos ao relator a quo, a fim de serem chamadas ao feito as Sras. Luciana Marão Félix e Valéria Cristina Pimentel Leal (CPF XXX.911.653-XX) , esta, na condição de prefeita sucessora da recorrente em Araioses/MA, por omissão quanto ao dever de prestar contas, cujo prazo legal para fazê-lo coincidiu com o seu mandato, alertando-a que, segundo ao jurisprudência do Tribunal e, conforme se extrai da Resolução CD/FNDE n. 12, de 17/03/2011, são duas as condições cumulativas para o afastamento da corresponsabilidade do mandatário sucessor, ainda que os recursos tenha sido geridos integralmente na gestão anterior, quais sejam: a)  demonstração da impossibilidade de prestar contas dos recursos geridos pelo antecessor; e b) adoção de medida destinada ao resguardo do patrimônio público;
	c) comunicar a decisão proferida à recorrente e aos demais interessados.
2.	O diretor da subunidade da Secretaria de Recursos discordou da proposta de encaminhamento sugerida pelo auditor, conforme manifestação a seguir transcrita (peça 82) , que contou com o aval do titular daquela unidade especializada (peça 83) e do representante do Ministério Público junto ao TCU (peça 84) :
Exame de Mérito pela Subunidade
	Na instrução anterior propôs-se o provimento do presente recurso, considerando-se que a prefeita sucessora deveria também ter sido chamada aos autos, na medida em que, a par da representação ao MPF, deveria ter apresentado justificativas que demonstrassem "a impossibilidade de prestar contas no prazo legal, acompanhadas de elementos comprobatórios das ações concretas adotadas para reunir a documentação referente às contas", tendo em vista que o respectivo prazo expirou durante o mandato desta. Em outras palavras, concluiu-se que:
 (...) 
b) a citação da ora recorrente por não disponibilizar as condições materiais mínimas e necessárias para que o seu sucessor pudesse prestar contas não está lastreada em suporte probatório suficiente, pois apoiada tão somente em representação encaminhada pela prefeita sucessora ao Ministério Público Federal e comunicada ao FNDE ...;
c) o encaminhamento de representação ao MPF não se configura suficiente a elidir a responsabilidade do prefeito sucessor, ante a necessidade de justificar ao FNDE a impossibilidade de fazê-lo no prazo legal estabelecido, conforme se extrai da Resolução FNDE 12/2011, bem como da jurisprudência do TCU;
d) o novo chamamento da recorrente aos autos, bem como da prefeita sucessora se afigura medida recomendável a permitir maior segurança jurídica para a decisão de mérito no presente processo.
2.	Como dito, foi proposto o provimento do recurso, para tornar sem efeito o aresto recorrido e:
restituir os autos ao relator a quo, a fim de serem chamados ao feito as Sras. Luciana Marão Félix e Valéria Cristina Pimentel Leal (CPF XXX.911.653-XX) , esta, na condição de prefeita sucessora da recorrente em Araioses/MA, por omissão quanto ao dever de prestar contas, cujo prazo legal para fazê-lo coincidiu com o seu mandato, alertando-a que, segundo a jurisprudência do Tribunal e, conforme se extrai da Resolução CD/FNDE n. 12, de 17/03/2011, são duas as condições cumulativas para o afastamento da corresponsabilidade do mandatário sucessor, ainda que os recursos tenham sido geridos integralmente na gestão anterior, quais sejam: a)  demonstração da impossibilidade de prestar contas dos recursos geridos pelo antecessor; e b)  adoção de medida destinada ao resguardo do patrimônio público. 
3.	Peço escusas para discordar - não da essência, mas da efetividade - da proposta de mérito mencionada no parágrafo acima.
4.	Apesar de a questão da responsabilização pela não apresentação da prestação de contas induzir debate, em casos como o ora examinado, ao suscitar dúvidas sobre quem deu causa, verdadeiramente, à omissão, entendo que no atual estágio em que se encontram os autos, a medida preconizada acima não se mostra a mais aconselhável. 
II
5.	Com efeito, a referida controvérsia resulta da precariedade geralmente observada nas transições entre mandatos, nas quais não se observa o esperado espírito cooperativo ou a desejada transparência. Além disso, tem-se a rivalidade política como outro dificultador, quando a apresentação ou não da prestação de contas de recursos públicos é usada como instrumento a serviço de interesses eleitoreiros.  
6.	Sabe-se que, ao acrescer à IN-TCU 71/2012 a seção denominada "da omissão na transição de mandatos", a IN-TCU 88/2020 buscou justamente delimitar a corresponsabilidade do prefeito antecessor/sucessor, mormente nas hipóteses em que o período de gestão integral dos recursos não coincide com o mandato em que ocorre o vencimento da prestação de contas. 
7.	Essa alteração decorreu da constatação de que as normas e a jurisprudência, no âmbito do TCU, de certa forma, estavam levando o prefeito sucessor a ajuizar, de modo automático, "medida legal de resguardo ao patrimônio público", muitas vezes de maneira temerária, com o fito exclusivo de prejudicar o antecessor. A justificativa, mais comum, era a de que não haviam sido deixadas condições mínimas necessárias à apresentação das contas. Por outro lado, também se verificava que alguns antecessores, de fato, não deixavam para seus sucessores os documentos indispensáveis para apresentação das prestações de contas.  
8.	A fim de evitar essa lacuna do sistema de controle externo, os seguintes artigos foram introduzidos na IN-TCU 12/2012, a saber:
Art. 9.A. Nos casos de omissão, a corresponsabilidade do sucessor não alcança débitos relacionados a recursos geridos integralmente por seu antecessor, sem prejuízo da sanção ao sucessor quando este for omisso em prestar, no prazo devido, as contas referentes aos atos de seu antecessor.
Parágrafo único. O sucessor poderá responder pelo débito, na hipótese prevista neste artigo, quando ele der causa à paralisação indevida da execução do objeto, iniciada pelo antecessor, a qual resulte em imprestabilidade total da parcela executada.
Art. 9.B. Quando o período de gestão integral dos recursos não coincidir com o mandato em que ocorrer o vencimento da prestação de contas, havendo dúvidas sobre quem deu causa à omissão, antecessor e sucessor serão instados a se manifestar na tomada de contas especial, o primeiro porque não deixou a documentação necessária para que o sucessor pudesse prestar contas e o segundo pelo descumprimento desse dever no prazo devido.
Parágrafo único. O sucessor poderá se eximir da responsabilidade prevista neste artigo, se, cumulativamente, demonstrar a adoção de medida legal de resguardo ao patrimônio público e apresentar justificativas que demonstrem a impossibilidade de prestar contas no prazo legal, acompanhadas de elementos comprobatórios das ações concretas adotadas para reunir a documentação referente às contas.
 (destaques acrescidos) 
9.	Deve-se destacar que a sucessora informou ter apresentado representação ao Ministério Público Federal. 
10. Porém, cabe registrar que, de fato, não se vislumbram nos autos "elementos comprobatórios das ações concretas adotadas para reunir a documentação referente às contas", condição que deveria ser atendida simultaneamente às medidas de resguardo do patrimônio, de acordo com a parte final do parágrafo único do art. 9.B. 
11.	Nessa perspectiva, percebe-se que a interpretação do art. 9.B é importante no deslinde do caso em análise, pois estes autos revelam a típica situação de dúvida "sobre quem deu causa à omissão", motivo pelo qual, à luz da nova norma, mostrar-se-ia acertado o chamamento da sucessora, considerando que, a par da  adoção de medida legal de resguardo ao patrimônio público, deveria ter demonstrado "a impossibilidade de prestar contas no prazo legal, acompanhada de elementos comprobatórios das ações concretas adotadas para reunir a documentação referente às contas". 
12.	A jurisprudência do TCU tem albergado esse entendimento conforme depreende-se dos fundamentos do Acórdão 7264/2021-TCU-Primeira Câmara, assim ementado: 
TOMADA DE CONTAS ESPECIAL. RECURSOS REPASSADOS PELO FUNDO NACIONAL DE DESENVOLVIMENTO DA EDUCAÇÃO (FNDE) A MUNICÍPIO. PROGRAMA NACIONAL DE APOIO AO TRANSPORTE ESCOLAR (PNATE) . OMISSÃO NO DEVER DE PRESTAR CONTAS. CONTAS IRREGULARES. NOTAS FISCAIS SEM INDICAÇÃO DO PROGRAMA. DÉBITO. MULTA. ADOÇÃO DE PROVIDÊNCIAS POR PARTE DO PREFEITO SUCESSOR. CONTAS REGULARES. QUITAÇÃO. 1. Compete ao gestor sucessor adotar as medidas legais visando ao resguardo do patrimônio público. 2. As medidas legais de que trata a Súmula-TCU 230 não se limitam à propositura de ações de improbidade ou de representações ao Ministério Público. 3. A dicção expressa do art. 26-A, §8º, da Lei 10.522/2002 estabelece que o prefeito sucessor deve demonstrar o impedimento de prestar contas e solicitar a instauração de tomada de contas especial.
 (destaques acrescidos) 
13.	Conforme se vê acima, há tempos já existe norma legal que exige maior esforço por parte do sucessor para demonstrar a impossibilidade de desincumbir-se de seu dever legal de prestar contas (v. art. 26.A, §§ 7 e 8, da Lei 10.522/2002, introduzido pela Lei 12.810/2013) .  
III
14.	Contudo, considerando a fase em que se encontram os autos e a fim de evitar que ocorra inclusive a prescrição, defendo que se aplica ao caso a pacífica jurisprudência do Tribunal de Contas da União do "benefício do credor", fundada na possibilidade de ação regressiva do responsabilizado pelo TCU, a saber: 
Acórdão 6721/2012-TCU-Segunda Câmara | Relator: André de Carvalho 
A solidariedade passiva é benefício legalmente instituído em favor do credor. O devedor pode buscar em juízo eventual ressarcimento em ação regressiva.
Acórdão 2334/2020-TCU-Primeira Câmara | Relator: Benjamin Zymler
A ausência de citação de outros responsáveis solidários pelo dano ao erário não obsta o andamento regular do processo de tomada de contas especial, tendo em vista que o instituto da solidariedade passiva constitui benefício exclusivo do credor.
Acórdão 3400/2013-TCU-Plenário | Relator: Aroldo Cedraz
O instituto da solidariedade passiva representa instrumento legal a favor do credor, não podendo, por conseguinte, ser invocado em benefício do devedor.
15.	A ponderação acima leva a sustentar a manutenção da responsabilidade apenas da prefeita antecessora que, se desejar, poderá manejar ação de regresso contra a sucessora. 
16.	https://pesquisa.apps.tcu.gov.br/ - /documento/jurisprudencia-selecionada/bloqueio%2520de%2520recursos/%2520/score%2520desc%252C%2520COLEGIADO%2520asc%252C%2520ANOACORDAO%2520desc%252C%2520NUMACORDAO%2520desc/3/sinonimos%253Dtrue?uuid=754a1600-0f97-11eb-a384-ede65b6527c8Feitas esses comentários, pede-se vênias para propor o não provimento do presente recurso.
É o relatório.

Júlio César de Jesus (OAB/MA 4460).

Procuradora-Geral Cristina Machado da Costa e Silva.

RECURSO DE RECONSIDERAÇÃO EM TOMADA DE CONTAS ESPECIAL. PRESCRIÇÃO RECONHECIDA À LUZ DA LEI 9.873/1999, C/C A RESOLUÇÃO TCU 344/2022. ARQUIVAMENTO DOS AUTOS.

TOMADA DE CONTAS ESPECIAL (TCE)

Secretaria de Recursos (Serur).

Por atender aos requisitos de admissibilidade, conheço do recurso de reconsideração interposto por Luciana Marão Félix, ex-prefeita de Araioses/MA (gestão 2009-2012) , contra o Acórdão 4784/2021-TCU-Primeira Câmara, por meio do qual este Tribunal julgou irregulares suas contas, com imputação de débito e multa, em razão da omissão no dever de prestar contas dos recursos do Programa Nacional de Apoio ao Transporte Escolar - Pnate no exercício de 2012.
Foram repassados ao município no âmbito do referido programa, entre março e novembro de 2012, o total de R$ 727.299,23 (peça 3) , e o prazo para a apresentação das contas expirou em 30/4/2013, na gestão da prefeita que sucedeu a ora recorrente, Sra. Valéria Cristina Pimentel Leal.
A recorrente alegou, em síntese, que: (i) houve a prescrição das pretensões ressarcitória e punitiva pelo TCU; (ii) não lhe cabe nenhuma responsabilidade pela omissão na prestação de contas do Pnate/2012; (iii) todo o valor dos recursos do Pnate no exercício de 2012 foi regularmente aplicado no apoio ao transporte escolar em Araioses/MA; (iv) há documentação nos autos suficiente a comprovar a efetiva prestação de contas, restando afastado qualquer dever de ressarcimento ou pagamento de multa; (v) se houve a prestação de contas, ainda que tardia, então não há que falar em omissão, afastando algum dolo na conduta, especialmente se considerado que a alternância na chefia do poder executivo foi a causa do atraso.
As manifestações no âmbito da unidade técnica não foram convergentes. O auditor que instruiu o feito pugnou pelo acolhimento do recurso para restituir os autos ao relator a quo, com vistas à renovação das citações e inclusão no polo passivo desta TCE da prefeita sucessora, por não ter apresentado justificativas que demonstrassem a impossibilidade de prestar contas no prazo legal, acompanhadas de elementos probatórios das ações concretas adotadas para essa finalidade.
O Titular da Secretaria de Recursos (Serur) acolheu manifestação do diretor daquela unidade que, divergindo da instrução anterior, propôs não fosse acolhido o recurso em exame.
O Ministério Público junto ao TCU, neste ato representado pela Procuradora-Geral, Dra. Cristina Machado da Costa e Silva, acompanhou a proposta da unidade técnica, endossada por seu titular.
Feito esse breve histórico, passo ao exame de mérito do presente recurso.
II
De início, destaco que as manifestações que me precederam foram proferidas antes da edição da Resolução TCU 344/2022, que regulamentou, no âmbito do TCU, a prescrição para o exercício das pretensões punitiva e de ressarcimento. Em síntese, aquele normativo dispôs que a prescrição, nos processos de controle externo em curso neste Tribunal, observará o disposto na Lei 9.873/1999 e que prescrevem em cinco anos as pretensões punitivas e de ressarcimento, contados dos termos iniciais nele indicados.
Diante disso, passo a analisar a questão prejudicial ao exame de mérito, à luz do referido normativo regulamentar.
A Resolução TCU 344/2022 dispôs, para as situações análogas às discutidas nestes autos, que o prazo de prescrição será contado da data em que as contas deveriam ter sido prestadas, no caso de omissão (art. 4º, inciso I) .
Além disso, estabeleceu que a prescrição se interromperia pela notificação, oitiva, citação ou audiência do responsável, ou, ainda, por qualquer ato inequívoco de apuração dos fatos, inclusive aqueles praticados na fase interna da TCE.
Referido normativo regulamentar também disciplinou a incidência da prescrição intercorrente, caracterizada pela paralisação do processo por mais de três anos, pendente de julgamento ou despacho, sem prejuízo da responsabilidade funcional decorrente da paralisação, se for o caso.
Na referida hipótese, a prescrição intercorrente interrompe-se por qualquer ato que evidencie o andamento regular do processo, excetuando-se pedido e concessão de vista dos autos, emissão de certidões, prestação de informações, juntada de procuração ou subestabelecimento e outros atos que não interfiram de modo relevante no curso das apurações (art. 8, §1º) .
No caso concreto, conforme Informação 3202/2017/SEOPC/COPRA/CGAPC/DIFIN-FNDE (peça 9) , houve uma primeira tentativa de notificação da responsável em 15/8/2013, da qual ela não tomou ciência. Depois disso, nova notificação foi efetivamente entregue somente em 20/11/2017 (peça 12, p. 2-3) . 
Não há informações nos autos nem indicação de que tenham sido adotados, nesse interregno de tempo, qualquer ato inequívoco de apuração dos fatos, que pudesse justificar eventual interrupção do prazo da prescrição intercorrente no caso concreto.
Diante disso, reconheço a existência da prescrição e, nos termos do art. 11 da Resolução-TCU 344/2022, manifesto-me pela desconstituição do Acórdão 4784/2021-TCU-Primeira Câmara e pelo arquivamento do processo.  
	Ante o exposto, voto pela adoção da minuta de acórdão que ora trago ao exame deste colegiado.
TCU, Sala das Sessões, em 22 de novembro de 2022.
Ministro VITAL DO RÊGO 
Relator